臺灣苗栗地方法院刑事判決　　　　　　 100年度交易字第14號
公　訴　人　臺灣苗栗地方法院檢察署檢察官
被　　　告　涂成昌
上列被告因過失致重傷案件，經檢察官提起公訴（99年度偵字第
6023號），本院判決如下：
    主  文
涂成昌犯過失傷害致人重傷罪，處有期徒刑陸月，如易科罰金，
以新臺幣壹千元折算壹日。
    犯罪事實
一、涂成昌於民國99年8 月12日下午3 時20分許，駕駛車牌號碼
    G2-8377 號自用小客車，沿苗栗縣頭屋鄉頭屋國中旁，未繪
    製車道線之道路，由東南往西北方向行駛，行經該道路與同
    鄉○○路（雙向二車道）無交通號誌之交岔路口（三岔路口
    ）左轉時，原應注意汽車行駛時，駕駛人應注意車前狀況，
    並隨時採取必要之安全措施，且行經車道數相同之無號誌交
    岔路口時，應減速慢行，作隨時停車之準備，轉彎車並應禮
    讓直行車先行，而依當時天候為晴天，有日間自然光線，路
    面乾燥無缺陷，又無障礙物，現場為坡道，並無不能注意之
    情形，其竟於上坡途中，已發覺林于傑騎乘車牌號碼K5U-55
    6 號重型機車，沿尖豐路由南往北方向，騎向上開無號誌交
    岔路口，仍疏未減慢速度，做隨時停車之準備，並禮讓直行
    之林于傑，或採取其他必要之安全措施，貿然左轉駛入該路
    口，林于傑見狀隨即煞車並向左閃避，惟雙方仍發生碰撞，
    林于傑因而人車倒地，受有左下肢脛骨、腓骨開放性骨折併
    動脈破裂、併軟組織壞死、腹部頓挫傷、多處擦傷、單側膝
    關節以下之外傷性截斷（未截肢）之傷害。涂成昌於警方接
    獲報案，尚未知悉肇事者身分時，主動向前來現場處理之承
    辦警員坦承肇事，並願接受裁判而自首。嗣林于傑經治療後
    ，仍因左腳外側小腿肌肉缺損，左腳踝功能喪失，造成左下
    肢踝關節機能全廢，而達嚴重減損左下肢機能之重傷害。
二、案經林于傑訴由苗栗縣警察局苗栗分局報告臺灣苗栗地方法
    院檢察署檢察官偵查起訴。
    理  由
一、按除簡式審判程序、簡易程序及刑事訴訟法第376 條第1 款
    、第2 款所列之罪之案件外，第一審應行合議審判，刑事訴
    訟法第284 條之1 定有明文。查被告涂成昌經起訴所犯之刑
    法第284 條第1 項後段之過失致重傷案件，係屬刑事訴訟法
    第376 條第1 款所列之罪，則本院第一審自無庸行合議審判
    ，先予敘明。
二、又按被告以外之人（包括證人、鑑定人、告訴人、被害人及
    共同被告等）於審判外之陳述雖不符刑事訴訟法第159 條之
    1 至之4 等4 條之規定，而經當事人於審判程序同意作為證
    據，法院審酌該言詞陳述或書面陳述作成時之情況，認為適
    當者，亦得為證據；當事人、代理人或辯護人於法院調查證
    據時，知有刑事訴訟法第159 條第1 項不得為證據之情形，
    而未於言詞辯論終結前聲明異議者，視為有前項之同意，同
    法第159 條之5 定有明文。其立法意旨在於傳聞證據未經當
    事人之反對詰問予以核實，原則上先予排除，惟若當事人已
    放棄反對詰問權，於審判程序中表明同意該等傳聞證據可作
    為證據；或於言詞辯論終結前未聲明異議，基於尊重當事人
    對傳聞證據之處分權，及證據資料愈豐富，愈有助於真實發
    見之理念，且強化言詞辯論主義，使訴訟程序得以順暢進行
    ，上開傳聞證據亦均具有證據能力。查本件被告於準備程序
    中，雖對於卷附道路交通事故現場圖有所質疑，然其於審理
    時，對於上開道路交通事故現場圖及其餘檢察官起訴書中所
    提出及於審理中所引用之證據資料，均表示不爭執其證據能
    力，且其與檢察官亦未於本院言詞辯論終結前，對於本案卷
    內相關證人之證述、文書卷證等資料，有何不得為證據之情
    形聲明異議，再有關本案證人之證述、文書卷證資料經本院
    於審理期日逐一提示並告以要旨，檢察官及被告對證據資料
    均表示無意見，本院審酌相關證人證述筆錄製成、文書卷證
    資料取得，並無證據顯示有何違背程序規定情事，依據上揭
    說明，均應認具有證據能力。
三、訊據被告於警詢、偵訊及審理時，固均不否認於肇事前已發
    覺告訴人林于傑機車駛向上開交岔路口，且在其左轉進入上
    開交岔路口時，與告訴人機車發生碰撞，因而造成告訴人受
    傷等事實，惟矢口否認有何行車過失，辯稱：車禍前我有看
    到3 台車子，我沒有採取預防措施，還是照我的路線開，我
    不知道他會來撞我，他騎很快，我彎過去，已經直行到中間
    雙黃線，他就撞到我的車頭，我認為雙方都是幹道，我從路
    口出來時有一台子擋住我的視線，對方腳沒有斷掉，不算重
    傷害等語。惟查：
（一）證人即本件承辦警員吳光文於審理中，檢察官詰問時結證
      稱：「（問：21頁現場圖，在中興橋出來尖豐路的肇事路
      口，當時有沒有障礙物或是停放其他的車輛阻礙被告出來
      的視線？）當時我到現場時涂成昌的車輛已經停在如現場
      圖的位置了，被害人倒臥在現場圖的地點，我沒有看到任
      何的障礙物，那個路口是一個斜坡，很斜。（問：你所謂
      的斜坡是指中興橋到尖豐路是一個往上的斜坡嗎？）現場
      圖如正式的圖有一個箭頭往頭屋國中的方向，是涂成昌車
      子行進的方向，那條路是一個上坡，往頭屋國中是下坡，
      涂成昌出來是上坡，所以那裡有一個高低差。（問：被告
      的車輛在還沒出來到尖豐路時，能否看到他左側尖豐路的
      車輛？）以當時的情況還是可以看得到，如果有注意往左
      看的話還是能看到左方尖豐路的來車，右側確實要等到上
      橋之後才可以看到右側的動態，但是與本件肇事無關。（
      問：為什麼右邊看不到，而左邊看得到？其地形如何？）
      因為那個地形左側，像現場圖往中興橋的道路，被害人重
      機車行進的方向是一個很直的外環直線道路，被害人沿著
      尖豐路這個直線到快到肇事地點時是一個小昇坡，被告涂
      成昌的行經方向是一個險昇坡，但是他的左側沒有任何的
      障礙物或樹擋住視線。至於涂成昌行經方向的右側因為他
      險昇坡上來直接到橋面，所以看不到右側橋樑車輛的動態
      ，但是右側的部分與本件交通事故無關。（問：肇事路口
      有沒有號誌？）沒有。」等語。
（二）佐以告訴人林于傑亦於警詢時證稱現場並無障礙物，且於
      偵訊時結證稱：「（問：該處有無交通號誌？）沒有。」
      等語。再參之卷附道路交通事故現場圖及道路交通事故調
      查報告表（一）之記載內容。足認被告於案發之前，其行
      向左側並無任何障礙物，被告確能事先發覺告訴人機車駛
      近，且該交岔路口為無號誌之三岔路口無訛。是被告自白
      於肇事之前已發覺告訴人機車駛向上開無號誌交岔路口等
      語，應與事實相符。
（三）被告雖辯稱其於駛入上開交岔路口前，曾遭另一車輛擋住
      視線，且證人吳光文亦於審理中被告詰問時結證稱：「（
      問：當時我的車子會發生事故，畫現場圖的時候我就跟警
      員說，我要上坡時發現有一台車子走中興橋由北往南，沿
      著尖豐路要左轉下坡到頭屋國中的方向，遇到我的車，我
      就往右開一個大彎，我的視線被那台車子擋住，所以看不
      到尖豐路由南往北的車輛，我有沒有跟你講？）當時我印
      象中涂成昌有講過這句話，但筆錄中我記得他沒有跟我講
      這句話。」等語，確認被告曾於承辦警員到場時，向其供
      稱肇事前視線曾遭到遮蔽乙節。然縱被告前開辯詞為真，
      亦無解其於行經上開交岔路口時，未依規定注意車前狀況
      並減速、讓車之過失，反凸顯其在發覺告訴人機車駛近，
      且左轉視線遭遮蔽之情形下，仍不顧尖豐路車況貿然左轉
      之心態。遑論告訴人於審理中檢察官詰問時，已明確指出
      案發當時並無車輛轉入被告行向道路，而乏積極證據佐證
      被告前開辯詞之真實性。
（四）又證人吳光文於檢察官詰問時，雖另結證稱：「（問：據
      你所知被告他的行駛道路與告訴人林于傑兩條路哪一條是
      幹線，哪一條是支線？）主要幹線是林于傑走的尖豐路，
      斜坡上來的是支線道。」等語。然依交通部路政司99年04
      月22日交路字第0990027472號解釋，於設有分向標線與未
      劃設分向標線之雙向一車道道路，其車道數之計算，應以
      駕駛人行車方向所進入交岔路口之實際車道為之，非以各
      該道路雙向車道為計算範圍。而觀之卷內道路交通事故現
      場圖及現場照片（照片編號9 、10、11、12及13），現場
      尖豐路為畫有雙黃實線之雙向二車道，亦即單向一車道之
      道路，而被告所行駛者，則為未繪製車道線之雙向一車道
      道路，故可知被告與告訴人雙方駛入案發交岔路口之車道
      數同為一車道。被告辯稱其行向道路與告訴人所行駛之尖
      豐路均為幹線道，而無幹線道與支線道區分等語，雖與事
      實相符（專業用語雖有誤用，但無礙其本意），但其行經
      車道數相同之無號誌交岔路口左轉時，未禮讓直行車先行
      ，仍與相關法令有違，而難對其為有利之認定。
（五）再告訴人因本件交通事故受有左下肢脛骨、腓骨開放性骨
      折併動脈破裂、併軟組織壞死、腹部頓挫傷、多處擦傷、
      單側膝關節以下之外傷性截斷（未截肢）等傷害，經治療
      後，仍因左腳外側小腿肌肉缺損，左腳踝功能喪失，而有
      左下肢踝關節機能全廢之情形，亦有童綜合醫院一般診斷
      書、長庚醫療財團法人林口長庚紀念醫院99年10月15日、
      11月18日診斷證明書、衛生署苗栗醫院診斷證明書、身心
      障礙者鑑定表、身心殘障手冊各1 份在卷可參，足認告訴
      人因本件交通事故所受之傷害，顯已達刑法第10條第4 項
      第4 款嚴重減損一肢以上之機能之程度。是被告辯稱告訴
      人腳部未斷（按：其意應指未截肢），尚未達重傷害等語
      ，亦屬無據。
（六）至被告另辯稱案發當時其已完成轉彎，車輛呈現直行狀態
      ，係因告訴人機車車速過快而發生交通事故等語。被告固
      於警詢時指稱告訴人當時時速接近100 公里，並於審理中
      交互詰問時，以現場所遺留之長達8.5 公尺煞車痕跡質問
      告訴人。苟告訴人確以接近100 公里之高速駛近上開交岔
      路口，則被告在案發之前已然發覺告訴人騎乘機車直行駛
      向上開交岔路口之情形下，猶仍執意左轉，而不為減速、
      暫停或禮讓告訴人通過之行車行為，更顯其過失之重大。
      是本件告訴人就上開交通事故之發生縱亦有疏失，但並無
      解於被告刑法上過失責任。此外，復有告訴人於警訊、偵
      訊及審理時指訴、被告駕照影本、道路交通事故調查報告
      表（二）及現場照片13張等在卷足憑。
四、按車輛行經無號誌之交岔路口，應減速慢行，作隨時停車之
    準備；又汽車行駛時，駕駛人應注意車前狀況，並隨時採取
    必要之安全措施；再汽車行至無號誌之交岔路口，車道數相
    同時，轉彎車應暫停讓直行車先行。道路交通安全規則第93
    條第1 項、第94條第3 項及第10 2條第1 項第2 款、第7 款
    分別訂有明文。本件被告有適當之駕照，對於上開交通安全
    規定，自應有所認識。又依卷附之交通事故調查報告表（一
    ）所載，案發當時天候為晴天，有日間自然光線，路面乾燥
    無缺陷，又無障礙物，現場為坡道，核無不能注意之情形。
    是被告在上坡時已明確發現告訴人機車直行而來，竟仍疏未
    減慢速度，做隨時停車之準備，並禮讓直行於尖豐路之告訴
    人，或採取其他必要之安全措施，貿然左轉進入該路口，因
    而與告訴人發生碰撞，造成告訴人受傷成殘，其行車失當行
    為，顯具過失。臺灣省竹苗區行車事故鑑定委員會及臺灣省
    車輛行車事故覆議鑑定委員會均同此認定，此分別有臺灣省
    竹苗區行車事故鑑定委員會100 年4 月11日函及所附竹苗區
    0000000 案鑑定意見書、臺灣省車輛行車事故覆議鑑定委員
    會100 年6 月14日函各1 份在卷足憑。因此，被告於上開時
    、地駕駛車輛肇事導致告訴人因此受重傷成殘之事實，核屬
    明確，洵堪認定。本件被告上開過失行車肇事行為，與告訴
    人重傷結果間，具有相當因果關係。被告上開辯詞，無足採
    信。綜上，本件被告過失致重傷犯行，事證明確，堪以認定
    ，應依法論科。
五、核被告所為，係犯刑法第284 條第1 項後段之過失致重傷罪
    。原起訴意旨雖認被告係犯同法第284 條第2 項後段之業務
    過失致重傷罪嫌，惟此業經公訴檢察官於100 年2 月16日第
    1 次準備程序中，當庭更正起訴法條為刑法第284 條第1 項
    後段之過失致重傷罪（見本院卷第16頁背面），本院並當庭
    對被告告知更正後之罪名，自無庸再予變更起訴法條，附此
    敘明。被告於警方接獲報案尚未知悉肇事者身分時，主動向
    前來現場處理之承辦員警坦承肇事，並願接受裁判而自首，
    有苗栗縣警察局道路交通事故肇事人自首情形紀錄表1 紙在
    卷，爰依刑法第62條規定，減輕其刑。爰審酌被告雖無過失
    傷害前科，有臺灣高等法院被告前案紀錄表1 份在卷可稽，
    然其自案發迄至10 0年2 月16日第1 次準備程序間，僅與告
    訴人洽談過1 次和解（見本院卷第16頁背面），且於事證明
    確之情形下，猶矢口否認犯罪，態度難認良好，而告訴人為
    80 年 次之人，年紀尚輕，因本件交通事故導致其左腳踝喪
    失功能，多次出入醫院，迄至100 年7 月間，仍須進行骨移
    植手術，術後左腳伸肌腱垂足變形，經重建手術後仍無功能
    ，更因本件傷害罹有易復發且難治之骨髓炎，亦有長庚醫療
    財團法人林口長庚紀念醫院100 年8 月18日函1 件在卷足憑
    ，嚴重影響其未來日常生活及就業，以及雙方過失程度，被
    告年紀老邁，已退休，有子女，初中畢業等一切情狀，量處
    如主文所示之刑，併諭知易科罰金之折算標準。
據上論斷，應依刑事訴訟法第284 條之1 、第299 條第1 項前段
，刑法第284 條第1 項後段、第62條、第41條第1 項前段，刑法
施行法第1 條之1 ，判決如主文。
本案經檢察官黃智勇到庭執行職務。
中    華    民    國   100    年    10    月    26    日
                  刑事第一庭    法  官  梁晉嘉
以上正本證明與原本無異。
如不服本判決應於收受判決後10日內向本院提出上訴書狀，並應
敘述具體理由。其未敘述上訴理由者，應於上訴期間屆滿後20日
內向本院補提理由書( 均須按他造當事人之人數附繕本) 「切勿
逕送上級法院」。告訴人或被害人如對本判決不服者，應具備理
由請求檢察官上訴，其上訴期間之計算係以檢察官收受判決正本
之日期為準。
                                書記官  楊佳紋
中    華    民    國   100    年    10    月    26    日
中華民國刑法第284條（過失傷害罪）
因過失傷害人者，處 6 月以下有期徒刑、拘役或 5 百元以下罰
金，致重傷者，處 1 年以下有期徒刑、拘役或 5 百元以下罰金
。
從事業務之人，因業務上之過失傷害人者，處 1 年以下有期徒
刑、拘役或 1 千元以下罰金，致重傷者，處 3 年以下有期徒刑
、拘役或 2 千元以下罰金。